臺灣臺中地方法院民事判決　94年度訴字第1462號
　　原　　　告　乙○○
　　訴訟代理人　劉喜律師
　　被　　　告　華南商業銀行股份有限公司
　　法定代理人　丙○○
　　訴訟代理人　甲○○
上當事人間債務人異議之訴等事件，本院於民國94年9月13日言
詞辯論終結，判決如下：
    主      文
原告之訴駁回。
訴訟費用由原告負擔。
    事實及理由
壹、原告起訴主張：一、被告於民國（下同）94年2月1日，持本
    院91年度民執九字第24173號債權憑證對原告之財產聲請強
    制執行，而經本院民事執行處以94年2月16日94執九字第629
    9號執行命令，將執行債務人即原告對第三人保誠人壽股份
    有限公司台中分公司（以下簡稱為保誠公司）之每月應領薪
    津債權（包括薪俸、各種津貼、補助費、獎金等在內）在3
    分之1之範圍內予以扣押，並交由執行債權人即本件被告收
    取。嗣再經本院民事執行處以94年3月9日中院清民執94執九
    字第6299號執行命令，將前開94年2月16日執行命令所扣押
    之薪津債權，移轉予執行債權人即本件被告，並同時撤銷前
    開收取命令。二、前開91年度民執九字第24173號債權憑證
    ，其原始之執行名義為本院73年度訴字第4960號民事確定判
    決，而被告於76年間曾持前開民事確定判決為執行名義，向
    本院民事執行處聲請對原告之財產強制執行，因被告陳報原
    告並無財產可供強制執行，而經本院民事執行處於76年3月
    19日發給76年度民執九字第2544號債權憑證，系爭請求權之
    消滅時效因而自76年3月20日重行起算。而自76年3月20日起
    至91年3月19日止，被告對原告之系爭請求權已罹於15年之
    消滅時效期間，原告自得拒絕給付。且被告係於91年7月16
    日，持前開本院76年度民執九字第2544號債權憑證，以查無
    財產可供強制執行為由，聲請本院民事執行處換發債權憑證
    ，而經本院於91年7月22日核發前開91年度執九字第24173號
    債權憑證。原告自得依強制執行法第14條第1項之規定，請
    求撤銷對原告之強制執行程序。三、又被告已依前開執行名
    義向保誠公司收取新台幣（下同）61﹐640元，其所收取之
    金額均係無法律上原因而受利益之不當得利，自應民法第17
    9條之規定返還予原告。四、對被告抗辯之陳述：（一）原
    告收到系爭執行命令時，曾向被告表示時效已消滅，原告並
    無付款之義務，並要求查看債權憑證，然被告公司職員甲○
    ○一再推託，而其另一職員王文江乃向原告表明是否同意試
    行以17萬元解決系爭連帶保證債務，而由王文江書寫系爭申
    請書向被告之總行請示，原告認其建議可行，乃於其上簽名
    提出申請，後因甲○○表示被告之總行無法接受前開申請書
    之方案，故兩造未達成和解，原告亦未表示承認系爭本金、
    利息、違約金之連帶債務。前開申請書並無法證明原告拋棄
    消滅時效之利益或消滅時效中斷之事實。該申請書之內容，
    僅係單純事實之陳述，並非承認願還款，亦非拋棄時效利益
    ，必須被告同意申請中所載之條件，原告始有支付17萬元之
    意願，且不含利息及違約金。（二）縱認原告有拋棄時效利
    益之行為，亦係就17萬元部分為之（且不含利息及違約金）
    等語。並聲明：（一）本院94年度執字第6299號強制執行事
    件中，就原告對於第三人保誠公司之薪津債權所為之強制執
    行程序，應予撤銷。（二）被告不得以本院91年度民執九字
    第24173號債權憑證對原告為強制執行。（三）被告應給付
    原告61﹐640元及自94年8月18日起至清償日止，按週年利率
    5﹪計算之利息。（四）訴訟費用由被告負擔。
貳、被告則以：一、原告於93年3月7日提出申請書，向原告申請
    酌減系爭債權額，則原告顯已承認其就系爭50萬元借款之連
    帶保證責任，其請求酌減之意思表示，應屬拋棄時效利益之
    默示意思表示，原告再主張時效消滅，即無理由。二、於時
    效消滅後，債權人仍有受領之權利，故被告依系爭執行命令
    所收取之前開金額，並無不當得利之可言。原告不得以不知
    時效消滅為由，請求返還已為之給付等語，資為抗辯。並聲
    明：（一）原告之訴駁回。（二）訴訟費用由原告負擔。
參、兩造不爭之事實
一、被告於94年2月1日，持本院91年度民執九字第24173號債權
    憑證對原告之財產聲請強制執行，而經本院民事執行處以94
    年2月16日94執九字第6299號執行命令，將執行債務人即原
    告對第三人保誠公司之每月應領薪津債權（包括薪俸、各種
    津貼、補助費、獎金等在內）在3分之1之範圍內予以扣押，
    並交由執行債權人即本件被告收取。嗣再經本院民事執行處
    以94年3月9日中院清民執94執九字第6299號執行命令，將前
    開94年2月16日執行命令所扣押之薪津債權，移轉予執行債
    權人即本件被告，並同時撤銷前開收取命令。
二、前開91年度民執九字第24173號債權憑證，其原始之執行名
    義為本院73年度訴字第4960號民事確定判決，而該確定判決
    為訴訟標的之法律關係乃連保證契約（保證訴外人劉中邦積
    欠被告之本金50萬元及其利息、違約金）。被告於76年間曾
    持前開民事確定判決為執行名義，向本院民事執行處聲請對
    原告之財產強制執行，因被告陳報原告並無財產可供強制執
    行，而經本院於76年3月19日發給76年度民執九字第2544號
    債權憑證。
三、被告於91年7月16日，持前開本院76年度民執九字第2544號
    債權憑證，以查無財產可供強制執行為由，聲請本院民事執
    行處核發債權憑證，而經本院於91年7月22日核發前開91年
    度執九字第24173號債權憑證，且未實施其他強制執行程序
    ，原告亦未獲任何通知。
四、至今日（即94年8月18日）止，被告已依前開執行名義向保
    誠公司收取61﹐640元。
五、被告於94年6月27日收受本件起訴狀繕本。
六、系爭申請書係被告之職員填寫後，原告於93年3月7日在系爭
    申請書中簽名，同意試行向被告之總行申請依申請書中建議
    方案解除系爭連帶保證債務，但嗣後兩造並未達成和解。
肆、得心證之理由
一、查前開兩造不爭之事實，既為兩造所不爭，並有本院76年度
    民執九字第2544號債權憑證、本院91年度民執九字第24173
    號債權憑證、本院94執九字第6299號執行命令、薪資單、申
    請書、華南商業銀行處理逾期放款申請書、本院73年度訴字
    第4960號民事判決在卷可證，另經本院調取本院94執九字第
    6299號、91年度民執九字第24173號卷核閱無誤，自堪信為
    真實。
二、按執行名義成立後，如有消滅或妨礙債權人請求之事由發生
    ，債務人得於強制執行程序終結前，向執行法院對於債權人
    提起異議之訴；如以裁判為執行名義時，其為異議原因之事
    實發生在前訴訟言詞辯論終結後者，亦得主張之，強制執行
    法第14條第1項定有明文。次按所謂消滅債權人請求之事由
    ，例如清償、提存、抵銷、免除、混同、更改解除條件成就
    、契約解除或行使撤銷權、債權讓與或債務承擔等事由；至
    所謂妨礙債權人請求之事由，例如同意延期清償、債務人行
    使同時履行抗辯權、消滅時效完成（有學者認係消滅債權人
    請求之事由，然消滅時效完成，並非請求權之消滅而係抗辯
    權之產生，故認屬妨礙債權人請求之事由為宜）等事由。則
    本件應先審究者，乃系爭請求權是否已罹於消滅時效期間？
    原告是否曾於時效完成後，為拋棄消滅時效利益之表示？亦
    即原告是否有消滅或妨礙債權人即本件被告請求之事由？
（一）按將來之薪金請求權，可能因債務人之離職，或職位變動
      ，或調整薪津，而影響其存在或範圍，凡此種非確定之債
      權，均不適於發移轉命令，如執行法院已就此種債權發移
      轉命令，在該債權未確定受清償前，執行程序尚不能謂己
      終結（最高法院63年度第3次民庭庭推總會議決議 (六)參
      照）。次按89年2月2日新修正之強制執行法所增訂之第11
      5條之1第2項規定，乃係為解決實務上為數甚多之因扣押
      債務人薪資而視為不遲延案件，使之得未待債權人債權全
      部受償前即提前報結之權宜性修正；執行法院所發之移轉
      命令，仍須待將來薪資債權發生時，始生債權移轉之效力
      。故執行法院縱可依新修正之強制執行法第115條之1第2
      項規定為案件之報結，但執行程序尚未終結（臺灣高等法
      院暨所屬法院89年法律座談會研討結果參照）。第按執行
      債務人對第三人之債權經執行法院發收取命令許債權人收
      取者，係以收取執行債務人之債權金額，以清償自己之債
      權；故須收取該債權金額後，其執行程序始為終結（最高
      法院80年度台抗字第87號裁定參照）。查至94年8月18日
      止，被告已依前開執行名義向保誠公司收取61﹐640元；
      則依前開說明，本件被告收取61﹐640元後，該部分執行
      程序即為終結，原告自不得就此部分強制執行程序提起債
      務人異議之訴。至其餘關於原告之系爭強制執行程序部分
      ，依前開說明，則執行程序尚未終結，原告若有消滅或妨
      礙債權人即本件被告請求之事由，自仍得提起本件訴訟，
      合先敘明。
（二）再按請求權，因15年間不行使而消滅，但法律所定期間較
      短者，依其規定；而利息債權，其各期給付請求權，因5
      年間不行使而消滅，民法第125條、第126條分別定有明文
      。而因給付遲延所生之違約金（非屬遲延利息者），係賠
      償給付遲延所生之損害，於債務人給付遲延時，債權人始
      得請求，其既非定期給付之債務，時效期間應為15年而非
      5年（臺灣高等法院暨所屬法院92年法律座談會研討結果
      參照）。又按消滅時效因開始執行行為或聲請強制執行而
      中斷；時效中斷者，自中斷之事由終止時，重行起算，民
      法第129條第2項第5款及第137條第1項分別定有明文。且
      執行法院依強制執行法第27條第2項發給憑證交債權人收
      執時，執行行為即為終結；凡因開始執行行為中斷之時效
      ，由此重行起算。惟消滅時效完成後，如債權人依原執行
      名義或債權憑證聲請法院再行強制執行時，亦不生中斷時
      效或中斷事由終止重行起算時效之問題，債務人自非不得
      對之提起債務人異議之訴，以排除該執行名義之執行（最
      高法院89年度台上字第1623號判決參照）。亦即消滅時效
      完成後，即不生消滅時效中斷之問題，並非核發債權憑證
      後，時效即可重行起算。司法院院字第2447號解釋，係指
      原執行名義尚未罹於時效而核發債權憑證之情形而言（最
      高法院85年度台上字第3026號判決參照）。查：
  １、訴外人劉中邦邀同原告為連帶保證人向原告借款50萬元，
      清償日期為73年6月14日，因未依約清償，嗣經本院民事
      庭於73年7月31日以73年度訴字第4960號民事判決，判令
      本件原告應連帶給付前開50萬元及其利息、違約金而告確
      定，為兩造所不爭，並有本院73年度訴字第4960號民事判
      決可憑，自堪信為真正。次查被告於76年間曾持前開民事
      確定判決為執行名義，向本院民事執行處聲請對原告之財
      產強制執行，因被告陳報原告並無財產可供強制執行，而
      經本院於76年3月19日發給76年度民執九字第2544號債權
      憑證；則系爭連帶保證債權、利息、違約金，最遲於91年
      3 月間即已分別罹於15年或5年之消滅時效期間，應可認
      定。
  ２、被告雖於91年7月16日，持前開本院76年度民執九字第254
　　　4號債權憑證，以查無財產可供強制執行為由，聲請本院
  　　民事執行處核發債權憑證，而經本院於91年7月22日核發
    　前開91年度執九字第24173號債權憑證，且未實施其他強
      制執行程序，原告亦未獲任何通知，亦如前述。然依前開
   　 說明，債權人即被告於消滅時效完成後，依原執行名義或
      債權憑證聲請法院再行強制執行時，自不生中斷時效或中
      斷事由終止重行起算時效之問題。從而，若無拋棄時效利
      益之問題，本件原告即債務人自非不得提起債務人異議之
    　訴，以排除系爭執行名義之強制執行。
（三）復按債務人於時效完成後所為之承認，固無中斷時效之可
      言，然既明知時效完成之事實而仍為承認行為，自屬拋棄
      時效利益之默示意思表示，且時效完成之利益，一經拋棄
      ，即恢復時效完成前狀態，債務人顯不得再以時效業經完
      成拒絕給付（最高法院50年度台上字第2868號判例參照）
      。亦即，於時效完成後，債務人如知其債務已罹於時效，
      而仍以「契約」承諾該債務時，則可認為有時效抗辯權之
      拋棄（最高法院88年度台上字第2775號判決參照）；或債
      務人以「單方行為」承認其債務，即無庸再以時效業經完
      成而限制債權人行使其權利之必要，是以債務人於時效完
      成後，以單方行為所為之債務承認，應解為係屬拋棄時效
      利益之默示意思表示，不得再以時效業經完成拒絕給付（
      最高法院92年度台上字第1851號判決參照）。至前開所謂
      之承認，乃因時效而受利益之當事人（債務人）向請求權
      人表示認識其請求權存在之觀念通知，因義務人一方之行
      為即得成立；若商談和解時，承認債權人之請求權存在，
      即生拋棄時效利益之效力，不因和解未能成立而受影響。
      且此項承認無須一一明示其權利之內容及範圍等，以有可
      推知之表示行為即為已足，故如債務人之一部清償或緩期
      清償均可視為對於全部債務之承認。查原告主張收受系爭
      執行命令時，曾向被告表示時效已消滅，原告並無付款之
      義務，並要求查看債權憑證等事實（見94年8月1日民事言
      詞辯論狀），此為被告所不爭，則原告早明知系爭請求權
      已罹於消滅時效期間之事實，應可認定。次查系爭申請書
      係被告之職員填寫後，原告於93年3月7日在系爭申請書中
      簽名，同意試行向被告之總行申請依申請書中建議方案解
      除系爭連帶保證債務，但嗣後兩造並未達成和解，已如前
      述；而前開申請書中亦載明本件原告為劉中邦之連帶保證
      人向被告借款50萬元未還，願一次償還17萬元以解除連帶
      保證責任等語，亦有前開申請書可憑。再參酌證人王文江
      結證稱原告找甲○○要看借據、約定書及表示希望和解，
      因甲○○不在，由其接待，並代為書寫系爭申請書；且書
      寫申請書時，原告承認欠被告50萬元及其利息、違約金等
      語（見本院94年9月13日言詞辯論筆錄）。則原告既明知
      前開時效完成之事實而仍為前開承認之行為，依前開說明
      ，自屬拋棄時效利益之默示意思表示，且時效完成之利益
      ，一經拋棄，即恢復時效完成前狀態，債務人即原告顯不
      得再以時效業經完成拒絕給付。從而，原告以時效消滅即
      有消滅或妨礙債權人即本件被告請求之事由，而提起本件
      債務人異議之訴，自無理由。
三、又按不當得利係以當事人之一方無法律上之原因而受利益，
    致他方受損害為其成立要件，原告並須就無法律上之原因等
    事實，負舉證之責任（最高法院78年度台上字第1599號判決
    參照）。至若當事人受有利益，並非無法律上原因或未致他
    人受有損害者，自無不當得利之可言。且債權人本於確定判
    決，於債務人為強制執行受金錢之支付者，該確定判決如未
    經其後之確定判決予以廢棄，縱令判決之內容不當，亦非無
    法律上之原因而受利益（最高法院22年度上字第3771號判例
    參照）；又民法第144條第1項規定時效完成後，債務人得拒
    絕給付，是消滅時效完成之效力，不過發生拒絕給付之抗辯
    權，並非使請求權當然消滅（最高法院29年度上字第1195號
    判例參照）。查原告因拋棄時效利益，而不得再以時效業經
    完成拒絕給付，已如前述；且被告係依前開執行名義即民事
    確定判決向收取前開61﹐640元，則依前開說明，並非無法
    律上之原因而受利益，自無不當得利之可言，原告就此部分
    之請求，亦屬無據。
四、綜上所述，原告既未能舉證證明其於前開確定判決之執行名
    義成立後，有消滅或妨礙債權人即本件被告請求之事由發生
    ；亦未舉證證明被告收取前開61﹐640元為無法律上之原因
    而受利益，則原告依強制執行法第14條第1項規定提起本件
    債務人異議之訴，及依民法第179條規定不當得利之法律關
    係，請求被告返還前開61﹐640元及其法定遲延利息，自均
    無理由，應予駁回。
五、本件事證已臻明確，兩造所為之其他主張，陳述並所提之證
    據，經審酌後，認均與本件之結論無礙，不再一一論述，併
    予敘明。
伍、訴訟費用負擔之依據：民事訴訟法第78條。
中　　華　　民　　國　　94　　年　　9　　 月　　29　　日
                  民事第三庭    法  官  陳卿和
正本係照原本作成。
如對本判決上訴，須於判決送達後20日內向本院提出上訴狀。
中　　華　　民　　國　　94　　年　　9　　 月　　29　　日
                                書記官
